【裁判字號】    97,消債抗,19
【裁判日期】    971029
【裁判案由】    更生事件
【裁判全文】
臺灣臺北地方法院民事裁定            97年度消債抗字第19號
抗  告  人  甲○○
代  理  人  林嫦芬律師
上列抗告人因更生事件，對於中華民國97年6月9日本院97年度消
債更字第342號裁定提起抗告，本院裁定如下：
    主  文
原裁定廢棄。
    理  由
一、按債務人不能清償債務或有不能清償之虞者，得依本條例所
    定更生或清算程序，清理其債務；更生及清算事件專屬債務
    人住所地之地方法院管轄，消費者債務清理條例第3條、第5
    條第1項分別定有明文。再依民法第20條第1項之規定，依一
    定事實足認以久住之意思，住於一定之地域者，即為設定其
    住所於該地。顯見我國民法關於住所之設定，兼採主觀主義
    及客觀主義之精神，必須主觀上有久住一定地域之意思，客
    觀上有住於一定地域之事實，該一定之地域始為住所，故住
    所並不以登記為要件，住所之廢止亦同。戶籍法為戶籍登記
    之行政管理規定，戶籍地址乃係依戶籍法所為之登記事項，
    戶籍法第23條、第24條固規定: 戶籍登記事項有變更時，應
    為變更之登記，戶籍登記事項有錯誤或脫漏時，應為更正之
    登記，但此僅係戶政管理之行政規定。以故，戶籍登記之處
    所固得資為推定住所之依據，惟倘有客觀之事證，足認當事
    人已久無居住該原登記戶籍之地域，並已變更意思以其他地
    域為住所者，即不得僅憑原戶籍登記之資料，一律解為其住
    所（最高法院97年度台抗字第118號裁定參照）。
二、抗告意旨略以：伊長久以來均在北部工作，台北為抗告人主
    要財產所在地，且抗告人為台北縣新店市北新國小老師，租
    用學校宿舍居住使用，長期居住於現居地，僅因學校宿舍無
    法為戶籍登記。以致於無法變更登記，惟抗告人主觀上有久
    住之意思、客觀上亦有長住於現居地之事實，抗告人依法設
    籍之台南市地址，係父母之住所，並非抗告人之住所，抗告
    人往返台北至台南之新台幣2千元，乃每月定期探視父母親
    盡孝道之意，原審以臆測、擬制之詞，認定伊仍以台南戶籍
    地為住所地，裁定將本件移送台中地方法院審理，適用法律
    顯有錯誤，為此提出抗告，請求廢棄原裁定等語。
三、經查：
（一）抗告人陳稱：其戶籍址為其父母住家，其數年前即離家北
      上至新店市居住工作，獨立生活，主觀上有久住於新店市
      之意，客觀上有久住於新店市之事實等語，業據提出其94
      至95年度綜合所得稅各類所得資料清單、北新國小薪餉通
      知單、薪資轉帳郵政儲金簿等為證。觀諸該等清單，抗告
      人自94年後確實在新店市工作，而新店市與台南市距離甚
      遙，實難期抗告人於此期間內係每日均係通勤往返，是抗
      告人陳稱其為工作之便，於此段期間係居住於新店市等語
      ，應堪信實。再者，本院執行處已應債權人花蓮一信之聲
      請發予執行命令，對於抗告人在北新國小任職期間之薪資
      債權，予以扣押，有本院96年度執字第73696號執行命令
      可稽，足見抗告人主要之財產係對北新國小之薪資債權，
      而抗告人生活重心既已遷往新店市，足認其主觀上確有久
      住於台北市之意。又抗告人目前係租屋居住於新店市北新
      國小宿舍，其工作地點既為同一地點，亦證其客觀上有久
      住於此之事實。若有公文書送達或召集債權人會議之必要
      ，抗告人需遠赴台南市戶籍地領取或參加，則必定難以兼
      顧工作。抗告人每月往返台南之交通費2千元，係為探視
      父母親而花費，衡情係為盡孝道之必要支出，其主要生活
      及工作地點，並未因此而與戶籍地有固定密切之聯繫。揆
      諸前開說明，應認抗告人確實係設定住所於新店市，而非
      位於台南市之戶籍地址。
（二）抗告人之生活重心既已遷往臺北縣新店市，足認其主觀上
      確有久住其在新店市租屋處之意思，並有客觀居住之事實
      ，揆諸首揭開說明，應認抗告人提出本件聲請時，確係設
      定住所於其新店市之租屋處，而非位於台南市之戶籍址。
      則依消費者債務清理條例第5條第1項規定，抗告人所提出
      本件更生聲請之管轄法院，即應以抗告人之新店市租屋處
      地址定之，亦即應以本院為其更生聲請之專屬管轄法院。
      原裁定認抗告人之住所地設於台南市，而將抗告人更生之
      聲請移送台南地方法院，容有未洽。抗告人就此部分指摘
      原裁定不當，求予廢棄，為有理由，爰裁定如主文所示。
中    華    民    國    97    年    10    月    29    日
                    民事第四庭審判長法  官  周祖民
                                    法  官  鄧德倩
                                    法  官  張瑜鳳
上為正本係照原本作成
本件不得抗告
中    華    民    國    97    年    10    月    29    日
                                    書記官  戴伯勳


司法院資訊處製作；財團法人民間司法改革基金會備份。
